【裁判字號】    97,上,500
【裁判日期】    971209
【裁判案由】    損害賠償
【裁判全文】
臺灣高等法院民事判決                   97年度上字第500號
上  訴  人  丙○○
訴訟代理人  吳旭洲律師
            林譽恆律師
            余盈鋒律師
被上訴人    甲○○
            乙○○
共      同
訴訟代理人  黃坤鍵律師
上列當事人間損害賠償事件，上訴人對於中華民國97年4月9日臺
灣板橋地方法院96年度訴字第396號第一審判決提起上訴，本院
於97年11月25日言詞辯論終結，判決如下：
    主  文
原判決關於駁回上訴人下開第二項之訴部分，及訴訟費用之裁判
均廢棄。
上開廢棄部分，被上訴人應給付上訴人新台幣陸拾壹萬壹仟肆佰
柒拾陸元，及自民國九十六年三月三日起，至清償日止，按年息
百分之五計算之利息。
其餘上訴駁回。
第一、二審訴訟費用，由被上訴人負擔十分之三，餘由上訴人負
擔。
    事實及理由
壹、程序方面：
    按民事訴訟法第一百九十九條第二項規定，審判長應向當事
    人發問或曉諭，令其陳述事實、聲明證據，或為其他必要之
    聲明及陳述，其所聲明及陳述有不明瞭或不完足者，應令其
    敘明或補充之云云，此為審判長（或獨任法官）因定訴訟關
    係之闡明權，同時並為其義務（最高法院43年台上字第12號
    判例意旨參照）。經查，上訴人於原審起訴狀已主張依民法
    第423條規定，出租人即被上訴人應以合於約定使用、收益
    之租賃物交付承租人即上訴人，被上訴人所有之房屋無法辦
    理補習班立案程序，應負債務不履行責任等情，有起訴狀可
    考（見原審卷第2頁至第4頁）。是本院審理時，自應斟酌被
    上訴人是否已提供合於補習班使用、收益之租賃物交付上訴
    人使用，即應審酌民法第423條之規定，而非僅斟酌被上訴
    人是否遲延給付。本院於民國97年11月25日言詞辯論時，審
    判長行使闡明權，上訴人再補充陳述：「…我們主張解除契
    約，押租金新台幣（下同）4萬元應歸還給我們，不論有無
    可歸責於被上訴人，因為被上訴人無法提供合於租賃目的房
    屋給我們，…」等語（見本院卷第89頁之筆錄）。是本院須
    審酌被上訴人是否有未提供合於租賃目的之房屋予上訴人之
    債務不履行情形。合先敘明。
貳、實體方面：
一、本件上訴人主張：
    (一)被上訴人於95年間以其所有臺北縣三重巿五華街122巷3號
      1樓及5號1樓房屋（下稱系爭房屋）張貼「適合補習班」
      之招租廣告，吸引伊於95年9月3日向被上訴人承租系爭房
      屋作為開辦補習班之用，兩造並簽訂租賃契約。惟系爭房
      屋之使用執照用途原為集合住宅，不得申請登記為補習班
      使用，經被上訴人承諾辦理申請變更使用執照之程序後，
      伊乃委請張政逸建築師事務所辦理變更使用執照及補習班
      立案程序。詎被上訴人竟隱瞞系爭房屋早於91年間即與臺
      北縣五華街122巷1號1樓及2樓、3號2樓、5號2樓合併為1
      號一戶之事實，致系爭房屋無法辦理變更使用執照及併戶
      ，伊遂請被上訴人配合辦理將3號1樓及5號1樓自1號分戶
      出來，以便辦理後續之補習班立案程序，惟被上訴人卻一
      再拖延，甚至由其代理人吳啟榮向臺北縣三重巿戶政事務
      所聲明不再辦理併戶之門牌整編程序，並藉詞伊所經營補
      習班之業務性質與隔鄰另一家補習班經營業務範圍衝突以
      及伊在補習班立案之前即違法招生為由，於95年11月15
      日委請律師來函終止兩造間租賃契約，由於來函所述與事
      實不符，伊於95年12月6日委請律師去函請被上訴人配合
      辦理補習班立案程序，被上訴人仍置之不理，伊再於95
      年12月29日函催被上訴人配合辦理未果，即於96年1月9日
      致函被上訴人解除兩造間租賃契約。
    (二)兩造於訂約時言明伊承租系爭房屋乃作為補習班使用，但
      被上訴人明知其所有之系爭房屋係供住宅使用且已與臺北
      縣五華街122巷1號1樓及2樓、3號2樓及5號2樓合併為1號
      一戶，不但未告知伊，甚至拒絕配合辦理分併戶程序，致
      系爭房屋無法辦理補習班立案，被上訴人未提供合於租賃
      目的之房屋供伊使用，伊自得依債務不履行之規定，解除
      兩造間租賃契約，並請求被上訴人賠償下列所受損害及所
      失利益：
      1.所受損害：
        裝潢、設備及申請立案等費用：102萬3,505元。開
        辦事務費用：15萬2,841元。
      2.所失利益：
        伊已印製講義及做好開班之準備，因被上訴人拒絕配合
        及阻撓，致無法立案開班。伊籌設之補習班，有三間教
        室共100個座位，以一半之招生名額、每名學生每月學
        費5,000元計算，1年有300萬元之營業額，再以財政部
        所定補習班同業利潤淨利率百分之28計算，伊1年有84
        萬元之所失利益
      3.伊於簽訂租賃契約同時交付押租金4萬元，契約解除後
        ，被上訴人自應返還等情，求為命被上訴人給付上訴人
        205萬6,346元及自起訴狀繕本送達之翌日起，至清償日
        止，按年息百分之5計算利息之判決（原審為上訴人敗
        訴之判決，上訴人聲明不服，提起上訴）。並上訴聲明
        ：(一)原判決廢棄。(二)被上訴人應給付上訴人205萬6,346
        元及自起訴狀繕本送達之翌日起，至清償日止，按年息
        百分之5計算之利息。(三)願供擔保請准宣告假執行。
二、被上訴人則以：
    (一)由被證1（見原審卷第91頁至第96頁）所示之建物謄本登
      記資料即知，臺北縣三重市○○街122巷1號、3號、5號各
      1樓、2樓係各自獨立產權之建物；又依臺北縣三重巿戶政
      事務所96年5月24日北縣重戶字第0960004171號函稱：「
      陳報人（即被上訴人）目前建物謄本上之建物牌仍登載為
      五華街122巷1號、3號、5號各1、2樓，共6戶之情形，與
      本所戶役政電腦門牌檔案業已將之合併為五華街122巷1樓
      一戶之現況不同，現如欲辦理門牌合、併戶，顯然二者並
      不符，致本所不知如何核處，衍生困擾…」等語，可知系
      爭房屋並非如上訴人所述六戶已併為一戶之情形，而係戶
      政系統門牌編訂之問題。
    (二)又臺北縣三重巿五華街1號1樓及2樓二戶曾於93年間經訴
      外人高冠鴻申請通過變更使用執照及取得補習班立案核備
      ，顯見上訴人所指臺北縣三重巿五華街1號、3號、5號各1
      樓、2樓已合併為一戶，顯非事實，而上訴人主張其無法
      申請補習班立案之原因為無法辦理分戶所致，亦無理由。
    (三)依臺北縣政府96年6月20日北府工建字第0960374885號函
      稱：「另有關前開申請案件係因申請竣工查驗不合格，前
      經本府…函退請補正在案，並經本府當面告知及電洽建築
      師委派人員於審核期限內修正補件，未依規定完成補正事
      項，故本府…駁回該申請案」等語，可知本件上訴人申請
      變更使用執照之所以遭臺北縣政府駁回，其原因乃上訴人
      未依法申報施工所致，與伊並無關係。
    (四)兩造簽訂租賃契約後，伊即按上訴人之要求出具所有權人
      之分戶、併戶同意書，而伊亦向臺北縣三重市戶政事務所
      及工務局提出申請在案，且在過程中發現門牌整編有疑問
      時，伊亦於95年11月2日出具說明書請主管機關辦理相關
      門牌整編手續；又伊事後聽聞上訴人稱系爭房屋似有分戶
      之問題時，更於95年12月26日主動向臺北縣三重市戶政事
      務所提出陳情，並獲該戶政事務所回函，伊絕無拒絕配合
      或阻擾上訴人辦理分戶等語，資為抗辯。並答辯聲明：(一)
      上訴駁回。(二)如受不利判決，願供擔保請宣告免為假執行
      。
三、兩造不爭執事項：
    (一)上訴人於95年9月3日向被上訴人承租系爭房屋，契約約定
      租賃期間自96年1月1日至97年12月31日止，上訴人於訂約
      時交付4萬元之押租金與被上訴人。
    (二)上訴人承租系爭房屋係為開設「補習班」使用。
    (三)系爭房屋使用執照需變更為「補習班」使用方能在臺北縣
      完成補習班之立案手續。而使用執照用途變更為「補習班
      」，須經過戶政機關門牌整編為一戶，並出具證明，系爭
      房屋嗣後仍未完成設立補習班之立案手續等事實，為兩造
       所不爭執（見本院卷第71、72頁之筆錄、第54、55頁、
       第67頁之書狀），並有系爭租賃契約、臺北縣各類補習
       班申請立案表格可證（見原審卷第53頁至第56頁、第128
       頁），堪信為真實。
四、本件經依民事訴訟法第463條準用同法第270條之1第1項第3
    款規定，整理並協議簡化爭點後，兩造同意就本院97年11月
    3日準備程序中，兩造協議簡化之爭點為辯論範圍（見本院
    卷第72頁之筆錄）。茲就兩造之爭執點及本院判斷，分述如
    下：
    (一)按出租人應以合於所約定使用、收益之租賃物，交付承租
      人，並應於租賃關係存續中保持其合於約定使用、收益之
      狀態，民法第四百二十三條定有明文。故出租人不僅有忍
      受承租人為使用、收益租賃物之消極義務，並有使其能依
      約定使用、收益租賃物之積極義務。倘承租人之使用、收
      益租賃物受有妨害或妨害之虞時，不問其係基於可歸責於
      出租人之事由或第三人之行為而生，亦不問其為事實上之
      侵害或權利之侵害，出租人均負有以適當方法除去及防止
      之義務。又如出租人未於租賃關係存續中保持其合於約定
      使用、收益之狀態，承租人如因此受有損害，亦非不得以
      出租人債務不履行而請求損害賠償。又按出租人以合於所
      約定使用收益之租賃物交付承租人後，不僅須消極的不妨
      礙承租人使用收益，且須積極的在租賃關係存續中，保持
      其合於約定使用收益之狀態，此觀民法第四百二十三條之
      規定自明。故租賃物在租賃關係存續中受有妨害，致無法
      為圓滿之使用收益者，不問其妨害係因可歸責於出租人之
      事由或由第三人之行為而生，出租人均負有除去之義務，
      以保持租賃物合於約定使用收益之狀態，倘出租人怠於履
      行此項義務，致承租人受有損害，自應負債務不履行之損
      害賠償責任。」（最高法院86年度台上第3490號、86年度
      台上第1675號、77年台上字第2369號裁判要旨參照）。
    (二)本件上訴人於95年9月3日向被上訴人承租系爭房屋，契約
      約定租賃期間自96年1月1日至97年12月31日止，上訴人於
      訂約時交付4萬元之押租金與被上訴人。而上訴人承租系
      爭房屋係為開設「補習班」使用。又系爭房屋使用執照需
      變更為「補習班」使用，方能在臺北縣完成補習班之立案
      手續。而使用執照用途變更為「補習班」，須經戶政機關
      門牌整編為一戶，並出具證明，而系爭房屋嗣後仍未完成
      設立補習班之立案手續等事實，為兩造所不爭執。上訴人
      主張系爭房屋未能完成補習班立案手續，係因被上訴人無
      法提供系爭房屋之門牌整編證明，且拒不配合甚至阻擾辦
      理伊申請門牌整編證明，致無法核發變更使用執照所致云
      云。惟查：
      1.依上訴人所提出之臺北縣申請設立短期補習班應檢附文
        件明細表（見原審卷第128頁之明細表），申請設立短
        期補習班必須檢附「1.立案申請書」、「2.組織規釋及
        學則」、「3.課程編排、每週教學時數及教材大綱」、
        「4.教職員履歷冊」、「5.設班基金存款證明及切結書
        」、「6.班舍使用權證明如係租賃合約須在2年以上」
        、「7.班舍建築物使用執照（建築物用途需為『補習班
        』使用）」、「8.班舍平面圖」、「9.班舍位置略圖」
        、「10.財產目錄表」、「11.設立人及班主任學經歷、身
        分證明文件」、「12.非具軍、公、教學生身分切結書」
        、「13.防火管理人員資料」等文件，而兩造簽訂之租賃
        契約所約定租賃期間係自96年1月1日起至97年12月31日
        止，共計2年，則依上開「6.班舍使用權證明如係租賃
        合約須在2年以上」之規定，上訴人須在該租賃期間開
        始前，即備妥上開全部文件並向臺北縣政府教育局申請
        設立補習班，準此，當包括「7.班舍建築物使用執照（
        建築物用途需為『補習班』使用）」乙項在內。
      2.又系爭房屋申請變更使用執照用途為「補習班」，須先
        經臺北縣政府工務局到場會勘，再由戶政機關辦理門牌
        整編為一戶並出具證明，業經證人即建築師張政逸證述
        申請變更使用執照之流程明確（見原審卷第209頁之筆
        錄）。且觀之臺北縣政府就系爭房屋辦理變更使用執照
        暨室內裝修及分併戶書面審核、竣工查驗併審乙案，曾
        先後發函指示未符規定部分包括「檢齊最新門牌編訂資
        料」一項，有該府95年12月22日北府工建字第09508939
        18號函及96年5月10日北府工建字第0960308488號函可
        考（見原審卷第122、123、227、228頁之函文），足見
        系爭房屋申請變更使用執照，須提出門牌已整編為一戶
        之證明始符合規定。
      3.又系爭房屋及臺北縣三重巿五華街1號1樓、2樓、3號1
        樓、5號1樓合計六戶，前於91年1月10日經臺北縣政府
        工務局以90北工建字第C668-2號函核准申請變更為補習
        班使用併案辦理「併戶」，並註明上開房屋「為集合住
        宅，擬變更為補習班使用…請於文到6個月依核准圖設
        備施工完竣，再向本局申請查驗，經查符合規定後核發
        變更使用執照及建築物室內裝修合格證明，逾期本許可
        函作廢無效」等情；復經臺北縣三重巿戶政事務所於91
        年7月30日依被上訴人之申請據以辦理上開六戶門牌合
        併為臺北縣三重巿五華街122巷1號一戶，有上開函文及
        門牌合併證明書可憑（見原審卷第114、115頁）。嗣上
        訴人委託張政逸建築師以被上訴人之名義，於95年9月
        29日向臺北縣政府申請系爭房屋3號1樓、5號1樓建築物
        變更使用執照及室內裝修併案辦理「併戶（2戶併為1戶
        ）」核備乙案，經該府工務局至現場會勘後，於95年10
        月24日以北府工建字第0950749416號函核備在案，有變
        更使用執照申請書及上開函文可查（見原審卷第116頁
        至第118頁）。惟因系爭房屋已於91年7月30日合併為臺
        北縣三重巿五華街122巷1號，自無法再辦理併戶，故經
        臺北縣政府承辦人員與臺北縣三重巿戶政事務所承辦人
        員聯繫，並由被上訴人於95年11月2日出具說明書表示
        申請辦理「分戶（1戶分為2戶）」後，臺北縣政府於95
        年11月6日以北府工建字第0950779411號函核准辦理「
        分戶（1戶分為2戶）」，同時註銷前揭該府95年10月24
        日「併戶」核備函，有說明書及上開函文可考（見原審
        院卷第119頁至第121頁）。嗣臺北縣政府於95年12月22
        日以北府工建字第095893918號函通知被上訴人，系爭
        房屋3號1樓、5號1樓建築物變更使用執照暨室內裝修及
        「分戶」書面審核、竣工查驗併審乙案，有如下未符規
        定事項，要求改正完竣後再申請複查：申請書表未依
        規定逐項填寫齊全，並請補附掛號預審表規定欠缺文件
        ，請依建築物室內裝修管理辦法第27條規定檢討說明
        現場與送審圖說差異處、或辦理變更設計，請依規定
        檢齊建築物使用類組及變更使用辦法規定之說明、消防
        局會勘（審）許可函表，請依規定檢齊依建築物室內
        裝修管理辦法第21條規定繪製之圖說（申請範圍著色、
        防火區劃標註、面積及綠建材計算、標繪平面隔間尺寸
        、剖立面及天花板高度、各細部施工大樣詳圖等），
        請依規定檢齊施工證明書、填寫裝修材料表、數量計算
        及防火材料、綠建材出廠證明文件，請依規定檢齊最
        新門牌編訂資料，請依規定檢附竣工查驗項目抽查紀
        錄表及抽查相片暨位置示意圖，有上開函文可考（見原
        審卷第227、228頁）。足見被上訴人確實有辦理系爭房
        屋之分戶，惟仍無法辦理併戶，致系爭房屋無法作為補
        習班使用。且上訴人有未符合設立補習班之規定，經臺
        北縣政府要求改正完竣後再申請複查。
      4.被上訴人再於95年12月26日向臺北縣三重巿戶政事務所
        提出陳情，表示系爭房屋及臺北縣三重巿五華街122巷1
        號1樓、2樓、3號2樓、5號2樓六戶前經臺北縣政府於91
        年1月10日核准合併為一戶，並經臺北縣三重巿戶政事
        務於91年7月30日合併門牌為臺北縣三重巿五華街122巷
        1號一戶，惟因事後無法繼續前揭申請案，即遭臺北縣
        政府工務局來函註銷該案，則上開六戶之合併案應為無
        效，故臺北縣政府95年11月6日北府工建字第095077941
        1號函核准分戶乙案，應更正為臺北縣三重巿五華街122
        巷3號1樓及5號1樓二戶合併為一戶等語，有該陳情書可
        考（見原審卷第97頁）。嗣經該戶政事務所將此陳情書
        轉陳臺北縣政府釋示，該府於96年1月22日以北府工建
        字第0960031293號函覆稱：「經查本府並無註銷前函之
        相關資料可稽，故有關本案陳情人於陳情書中所描述情
        事，應請陳情人檢具相關資料」等語，有上開陳情書及
        臺北縣三重巿戶政事務所96年10月11日北縣重戶字第09
        60008641號函可考（見原審卷第97頁及第177、178頁）
        。臺北縣政府復於96年5月10日以北府工建字第0960308
        488號函通知被上訴人，系爭房屋3號1樓、5號1樓建築
        物變更使用執照暨室內裝修及分併戶書面審核、竣工查
        驗併審乙案，有如下不符規定之事項經通知改正仍未改
        正，故駁回申請：請依建築物室內裝修管理辦法第27
        條規定檢討現場施作與原核准（原申請）圖說差異處或
        辦理變更設計，請依規定檢齊依建築物室內裝修管理
        辦法第21條規定繪製之圖說（申請範圍著色標示、面積
        計算檢討、標繪平面隔間尺寸、剖面及天花板高度等）
        ，請依規定檢齊最新門牌編訂資料，有上開函文影本
        1份附卷可稽（見原審卷第122、123頁）。被上訴人又
        於96年5月24日向臺北縣三重巿戶政事務所提出陳情，
        仍主張上開六戶合併案為無效及臺北縣政府95年11月6
        日「分戶」核准函應改為3號1樓、5號1樓「併戶」，再
        經該戶政事務所將此陳情書轉陳臺北縣政府釋示，該府
        於96年6月21日以北府工建字第0960400155號函表示「
        本府並無前開地址申請變更使用暨室內裝修竣工查驗之
        申請案或註銷90北工建字第C668-2號函之相關資料」等
        語，足認91年1月10日六戶合併之申請案已處於中止程
        序進行狀態，故臺北縣三重巿戶政事務所乃於96年8月7
        日以北縣重戶字第0960005561號函註銷該所91年7月30
        日合併上開建物門牌為臺北縣三重巿五華街122巷1號乙
        案，並自斯時起回復原臺北縣三重巿五華街122巷1號、
        3號、5號各1樓、2樓門牌為六戶，有上開函文及臺北縣
        三重巿戶政事務所96年10月11日北縣重戶字第09600086
        41號函可稽（見原審卷第177、188頁、第190頁至第194
        頁）。足見被上訴人確實有辦理系爭房屋之分戶，惟因
        主管機關臺北縣政府工務局及戶政事務所間作業之失誤
        ，致系爭房屋無法辦理併戶，而無法供補習班使用。且
        上訴人亦有不符合補習班使用之事項，經臺北縣政府通
        知改正仍未改正，而駁回上訴人之申請。
      5.準此，兩造於簽訂租賃契約後，被上訴人原即應配合上
        訴人先後辦理「併分」或「分戶」之申請，事後為釐清
        其產權門牌分、併戶與否而提出陳情，亦為維護其個人
        之權益，卻因主管機關間查證程序以致拖延門牌整編程
        序，導致無法取得門牌整編證明，而無法提供合於補習
        班使用之狀態。揆諸前開說明，租賃物在租賃關係存續
        中受有妨害，致無法為圓滿之使用收益者，不問其妨害
        係因可歸責於出租人之事由或由第三人之行為而生，出
        租人均負有除去之義務，以保持租賃物合於約定使用收
        益之狀態。本件被上訴人確實有上述之原因，致無法將
        系爭房屋供補習班使用，顯不符合民法423條之規定。
        而上訴人亦有不符合補習班使用之事項，經臺北縣政府
        通知改正仍未改正，而駁回上訴人之申請之情形，則出
        租人負全部瑕疵賠償，上訴人與有過失，對此應負與有
        過失之責任，本院認應減輕被上訴人百分之50之賠償責
        任。
    (三)又證人即臺北縣三重巿戶政事務所承辦人員何木森證述稱
      ：「…95年12月26日屋主第一次向本所提出陳情書表示六
      戶合併為一戶案經縣府註銷，並主張縣府95年11月6日分
      戶核備函應改為併戶，96年1月22日縣府函覆本府並無註
      銷前函之相關資料可稽，並請陳情人檢附相關資料及請本
      所本於權責處理，經我們函文通知屋主，屋主於96年5月
      24日提出第二次陳情書，他們提示縣府不准本案辦理變更
      使用執照三個函文，主張戶所91年7月30日門牌合併案應
      作廢無效，及95年11月6日分戶核備函應更正為併戶，屋
      主提出陳情書後，經縣府於96年6月21日函覆：95年11月6
      日分戶核備案予以駁回，及該府並無前開地址申請變更使
      用暨室內裝修竣工查驗之申請案件或註銷90北工建字第
      C668-2號之相關資料，我們收到函文後簽請主管核准註銷
      91年7月30日的合併案，並於96年8月7日發函當事人即日
      起註銷本所此合併案。」、「（問：3號1樓及5號1樓的屋
      主，在本案你承辦過程中是否有親自到戶政事務所表示不
      同意辦理門牌合併的申請？）答：乙○○（即被上訴人）
      於第一次提出陳情書之前有親自到戶政事務所，表示的內
      容如95年12月26日及96年5月24 日陳情書所載。他主張六
      戶合併為一戶之合併案已經縣政府註銷，所以縣府分戶合
      併函應更正為併戶，我請他提出書面的資料，他才提出95
      年12月26日陳情書，他是主張恢復為六戶之後，3號1樓及
      5號1樓才可以合併為一戶。」、「（問：是否認識在庭的
      徐秀美小姐？）答：認識，他在95年11月有到戶政事務所
      辦理門牌合併，我告訴他這個案件有問題，我跟他說屋主
      有意見，我們要調查確定後才能依規定辦理。」等語（見
      原審卷第213、214頁之筆錄）。雖證人張政逸、徐秀美證
      稱臺北縣三重巿戶政事務所承辦人員何木森曾表示屋主（
      即被上訴人）曾前來表示不願再辦理本件門牌整編案云云
      （見原審卷第209、222頁之筆錄）。惟證人何木森已證述
      屋主僅係到場陳情表示91年1月10日併戶核准案已經臺北
      縣政府註銷，應先將已合併之門牌回復為六戶後，再辦理
      3號1樓及5號1樓併戶，此與被上訴人於95年12月26日提出
      之陳情書內容一致（見原審卷第97頁之陳情書）。衡諸證
      人何木森為辦理本件門牌整編之公務員，其對屋主即被上
      訴人有無拒絕辦理門牌整編一事知之甚稔，且其為公務員
      之身分，自無偏頗可言，是其證述情節自屬可信，尚難以
      證人張政逸、徐秀美之證詞而遽認被上訴人有干擾或阻止
      上訴人申請門牌整編證明之情事。且上訴人委託之建築師
      向臺北縣政府申請系爭房屋3號1樓、5號1樓建築物變更使
      用執照暨室內裝修及分戶書面審核、竣工查驗併審乙案，
      於95年12月22日尚經臺北縣政府通知補正如前述未符合規
      定之事項，非僅門牌整編資料一端，迄至96年5月10日再
      經臺北縣政府以仍有未符合規定事項未補正而駁回上訴人
      之申請，該未符合規定事項除門牌整編資料外，尚有不符
      合建築物室內裝修管理辦法第27條及建築物室內裝修管理
      辦法第21條規定之情事，足見除門牌整編證明外，上訴人
      本身仍有未備齊相關文件之缺失，自難逕指上開申請案遭
      駁回僅係無法取得門牌整編證明一項所致。
    (四)承前所述，出租人應以合於所約定使用、收益之租賃物，
      交付承租人，並應於租賃關係存續中保持其合於約定使用
      、收益之狀態，倘承租人之使用、收益租賃物受有妨害或
      妨害之虞時，不問其係基於可歸責於出租人之事由或第三
      人之行為而生，亦不問其為事實上之侵害或權利之侵害，
      出租人均負有以適當方法除去及防止之義務。如出租人未
      於租賃關係存續中保持其合於約定使用、收益之狀態，承
      租人如因此受有損害，亦非不得以出租人債務不履行而請
      求損害賠償。本間系爭房屋無法辦理併戶，而無法供補習
      班使用，無論是否有可歸責於被上訴人之事由，被上訴人
      既未提供符合補習班使用之租賃物，即須負債務不履行之
      責任。而上訴人有如前所述未符合補習班設立規定之事項
      ，經臺北縣政府要求改正完竣後再申請複查，有臺北縣政
      府之函文可考（見原審卷第227、228頁）。嗣臺北縣政府
      再以上訴人有不符合如前所述之事項經通知改正仍未改正
      ，故經台北縣政府駁回其申請（見原審卷第122、123頁之
      函文），足見上訴人亦應負與有過失責任，已如前述。本
      件出租人即被上訴人既未以合於所約定使用收益之租賃物
      交付承租人即上訴人，則上訴人如受有損害，被上訴人自
      應負債務不履行之損害賠償責任。又上訴人因被上訴人債
      務不履行，嗣契約解除，而解除權之行使，不妨礙損害賠
      償之請求（民法第260條參照）。是上訴人解除契約仍得
      請求損害賠償。關於上訴人請求所受損害及所失利益，有
      無理由？茲分述如下：
      1.關於所受損害：
        上訴人主張伊裝潢、設備及申請立案等費用，共計
          102萬3,505元部分等語，並提出費用明細表、收據、
          統一發票為證（見原審卷第8頁至第33頁）。經查，
          上開費用明細表（見原審卷第8頁），其中編號8「電
          腦」計7萬1,400元、編號9「課桌椅、黑板」共計15
          萬8,000元、編號10之「OA家具」計8萬8,935元、編
          號11-1至11-2「冷氣」共計13萬6,620元、「冰箱」
          計1萬1,600元、編號16「櫃子」計1,090元，合計46
          萬7,645元（計算式：7萬1,400元＋15萬8,000元＋8
          萬8,935元＋13萬6,620元＋1萬1,600元＋1,090元＝
          46萬7,645元）部分，均可再使用，而非耗材；另編
          號15-1至15-7共計6萬4,350元部分，其中15-1之為「
          電話主機、功能話機…」（見原審卷第26頁之收據）
          ，除「線路施工工資」6,000元外、其餘5萬8,350元
          部分（計算式：6萬4,350元－6,000元＝5萬8,350元
          ）均可再使用，則合計52萬5,995元（計算式：46萬
          7,645元＋5萬8,350元＝52萬5,995元）部分均可再使
          用，應予扣除。是上訴人此部分得請求之金額為49萬
          7,510元（計算式：102萬3,505元－52萬5,995元＝49
          萬7,510元）。
        關於上訴人主張開辦事務費用計15萬2,841元等語，
          並提出開辦事務費用明細表、收據、統一發票為證（
          見原審卷第34頁至第52頁）。經查，上開費用明細表
          （見原審卷第34頁），其中編號17「旗幟」計3,800
          元、編號20「信封講義等」，其中「講義」6萬1,600
          元、編號25之「U型袋」計4,800元，合計7萬0,200元
          （計算式：3,800元＋6萬1,600元＋4,800元＝7萬
          0,200元）部分，均可再使用，應予扣除。是上訴人
          此部分得請求之金額為8萬2,641元（計算式：15萬
          2,841元－7萬0,200元＝8萬2,641元）。
      2.所失利益：
        上訴人主張伊已印製講義及做好開班之準備，伊籌設之
        補習班，有三間教室共100個座位，以一半之招生名額
        、每名學生每月學費5,000元計算，1年有300萬元之營
        業額，再以財政部所定補習班同業利潤淨利率百分之28
        計算，伊1年有84萬元之所失利益等語。經查，依上訴
        人所提出關於課桌椅、黑板之發票（見原審卷第19頁之
        發票）觀之，黑板僅有二塊，而非三塊，足見僅有二間
        教室，而非三間教室；以上訴人主張三間教室共100個
        座位計算，二間教室有67人（計算式：100÷3×2＝67,
        小數點以下4捨5入），再以一半之招生名額，以每名學
        生每月學費5,000元計算，1年有201萬元（計算式：
        5,000元×67×12÷2＝201萬元）之營業額。再以財政
        部所定補習班同業利潤淨利率百分之28計算（見原審卷
        第65頁之資料），上訴人一年有56萬2,800元之所失利
        益（計算式：201萬元×28%＝56萬2,800元）。是上訴
        人此部分得請求之金額為56萬2,800元。
      3.上訴人另主張伊於簽訂租賃契約同時交付押租金4萬元
        ，契約解除後，被上訴人自應返還等語，被上訴人對
         上訴人於訂約時交付4萬元之押租金之事實亦不爭執。
         本件契約既經解除，從而，上訴人請求被上訴人給付
         押租金4萬元，自屬有據。
       4.準此，上訴人得請求所受損害：(1)裝潢、設備及申
         請立案等費用部分為49萬7,510元。(2)開辦事務費用為
         8萬2,641元。所失利益部分為56萬2,800元。合計為
         114萬2,951元（計算式：49萬7,510元＋8萬2,641元＋
         56萬2,800元＝114萬2,951元）。又被上訴人對本件租
         賃契約無法履行應減輕百分之50之賠償責任，已如前
         述。則上訴人此部分得請求被上訴人給付之上開金額
         亦須減半。是上訴人此部分得請求之金額為57萬1,476
         元（計算式：114萬2,951元÷2＝57萬1,476元，元以
         下4捨5入）。另押租金部分4萬元，係契約解除後回復
         原狀，非損害賠償，則不應算入與有過失。是上訴人
         得請求之金額為61萬1,476元（計算式：57萬1,476元
         ＋4萬元＝61萬1,476元）。逾此部份之請求，自屬無
         據。
五、綜上所述，上訴人請求被上訴人給付61萬1,476元及自起訴
    狀繕本送達之翌日即96年3月3日（見原審卷第67、68頁之送
    達證書）起至清償日止，按年息百分之5計算之利息，自屬
    正當，應予准許；至逾上開範圍之請求，即屬不應准許。從
    而原審就上開應予准許部分，所為上訴人敗訴之判決，尚有
    未洽，上訴論旨指摘原判決此部分不當，求予廢棄改判，為
    有理由，爰判決如主文第二項所示。就上開不應准許部分，
    所為上訴人敗訴之判決，並無不合，上訴論旨指摘原判決此
    部分不當，求予廢棄改判，為無理由，應駁回其上訴。又本
    判決所命被上訴人給付之金額及上訴人敗訴之金額，均未逾
    150萬元，自無宣告假執行、免假執行之必要，附此敘明。
六、兩造其餘之攻擊或防禦方法及所用之證據，經本院斟酌後，
    認為均不足以影響本判決之結果，無庸逐一論列。
七、據上論結，本件上訴人之上訴為一部有理由，一部無理由，
    依民事訴訟法第450條、第449條第1項、第79條，判決如主
    文。
中    華    民    國    97    年    12   月     9    日
                  民事第七庭
                      審判長法  官  鄭三源
                            法  官  邱  琦
                            法  官  王聖惠
正本係照原本作成。
不得上訴。
中    華    民    國    97    年    12    月    9     日
                            書記官  陳樂觀


司法院資訊處製作；財團法人民間司法改革基金會備份。
